最　高　行　政　法　院　判　決
                                      100年度判字第419號
上  訴  人　林美雲
訴訟代理人　卓隆燁
被 上訴 人　財政部臺灣省北區國稅局
代　表　人　吳自心
上列當事人間綜合所得稅事件，上訴人對於中華民國99年3月18
日臺北高等行政法院98年度訴字第2661號判決，提起上訴，本院
判決如下：
　　主  文
上訴駁回。
上訴審訴訟費用由上訴人負擔。
　　理  由
一、上訴人辦理民國（下同）93年度綜合所得稅結算申報，經被
    上訴人依法務部調查局臺北市調查處（下稱臺北市調查處）
    及財政部臺北市國稅局（下稱臺北市國稅局）通報及查得資
    料，查獲上訴人漏報取自永達保險經紀人股份有限公司（下
    稱永達公司或任職公司）薪資所得計新臺幣（下同）2,307,
    600元，歸課核定上訴人當年度綜合所得總額5,646,604元，
    應補徵稅額540,570元，並按所漏稅額771,330處以0.2倍之
    罰鍰計154,266元。上訴人不服，循序提起行政訴訟，經原
    審判決駁回，遂提起本件上訴。
二、上訴人在原審起訴主張：(一)依本院32年判字第18號判例，被
    上訴人應以臺灣臺北地方法院檢察署（下稱臺北地檢署）檢
    察官96年度偵字第2347號偵查之不起訴處分認定事實，且依
    本院89年度判字第699號判決意旨，嗣後課稅事實資料未變
    ，稅捐稽徵機關要難憑藉新見解重為處分。(二)系爭租賃公務
    車係上訴人任職之永達公司為協助上訴人招攬保險業務使用
    ，應認屬為經營本業或附屬業務有關之費用，按財政部95年
    6月28日台財稅字第09504063430號函釋（下稱財政部95年函
    釋）意旨，公務車租金係為任職公司之營業費用，自不應再
    歸課上訴人之薪資所得。(三)上訴人依任職公司開立之扣繳憑
    單申報綜合所得稅，難謂有過失之情，被上訴人未予審酌，
    顯違行政罰法第7條規定。又系爭車輛之租金，扣繳義務人
    業經臺北市國稅局依法處以罰鍰，被上訴人再對上訴人處罰
    ，有違行政罰法第24條規定之一行為不二罰原則。縱如被上
    訴人核定有短報薪資所得之情，須依所得稅法第110條第1項
    規定處罰時，漏稅額應參照依該法條第2項核定之「補徵應
    納稅額」計算，准予扣除系爭所得之扣繳稅額云云，求為判
    決撤銷原處分（含復查決定）及訴願決定。
三、被上訴人在原審答辯則以：系爭車輛雖係以永達公司名義承
    租，惟每月車輛租金卻由公司自上訴人薪資中扣取給付，故
    本件實際係上訴人租賃車輛供私人使用，自難認屬公司業務
    拓展費，以永達公司填製之員工支付車輛租金薪資扣款彙整
    表，核定上訴人短報93年度薪資所得為2,307,600元，並無
    不合。又臺北市調處以永達公司負責人吳文永違反稅捐稽徵
    法及商業會計法相關規定，將其移送臺北地檢署檢察官偵辦
    ，雖經臺北地檢署檢察官偵結以不起訴處分，惟系爭事項既
    經查明已如前述，依改制前行政法院75年判字第309號判例
    意旨，行政處分本應依查得之事實認定，不受刑事判決之拘
    束。本件查得永達公司短報員工薪資所得，已如前述，而上
    訴人既有是項所得，即應誠實申報，使之符合稅法之強行規
    定，是上訴人應注意而不注意，致短漏申報，縱非故意，亦
    有過失，其短漏報自應論罰。且本件原查臺北市國稅局於97
    年6月13日以財北國稅中南綜所一字第0970213435號函通知
    永達公司補繳應扣未扣稅款並補報扣繳憑單，該公司雖已補
    繳稅款並補報扣繳憑單，惟永達公司補辦扣繳稅款係於調查
    基準日（96年4月10日財北國稅審三字第0960217676號函請
    公司提示相關資料）之後，依財政部賦稅署96年12月18日台
    稅一發字第09604554530號函釋意旨，於計算漏稅額時，不
    得減除短報所得已繳納之扣繳稅款。又扣繳義務人未依規定
    扣繳稅款與所得人漏報所得係屬二事，二者違章主體不同，
    處罰之法律依據亦不同，本件核無違反一行為不二罰原則情
    事等語，資為抗辯。
四、原審斟酌全辯論意旨及調查證據之結果，以：上訴人因永達
    公司出面租賃、而其取得使用權（即未來預期之所有權）之
    車輛，除了支援勞務之服務（指開車拜訪客戶促使簽訂保險
    契約）外，同時也可由上訴人完全自行支配使用該車輛供自
    用，其已有額外之「福利提供」，此點亦為上訴人所不爭執
    。其次從永達公司給予上訴人上開非貨幣經濟資源，其決定
    標準是以上訴人在業務員團隊之階級（經理級以上）及績效
    （業績較優）為準。另外該車輛之租金雖由永達公司向車輛
    出租公司支付，但在內部處理上，卻是連同油料及修繕費支
    出（此部分未列在上訴人之所得中），一併由上開「團隊報
    酬」支應。事實上，除了車輛之租金外，從上訴人使用該車
    輛所生油料及修繕費，亦係由上開「業務推廣費」負擔，其
    一樣有勞務報酬之成分（只是不夠純粹，其中還包括執行勞
    務招攬保險部分之支出），而被上訴人在此均採寬鬆之認定
    標準，不予認列為薪資所得之一部。至於車輛租金部分，從
    光譜分布之概念言之，其薪資所得之色彩極為濃厚，因為車
    輛之使用租賃契約，鑑於車輛折舊快速之實證特徵，通常隱
    含分期付款買賣車輛之經濟實質，租期屆至後，出租人只要
    付出少許尾款，即可取得車輛所有權。因此若永達公司真正
    車輛之使用視為上訴人提供勞務過程中之必要成本費用，而
    非勞務報酬之一部，因其不用考量上訴人之福利期待，絕不
    會使用租車此等高成本之方式來無故增加自己之營業成本金
    額，當其考量到上訴人之福利期待並將車輛之提供與上訴人
    之工作績效連結時，基本上已是從績效激勵觀點提出之勞務
    報酬。此時上訴人因勞務取得之報酬，既然在當時之稅制下
    ，自始被定性薪資所得，則其在本案取得相當於租金價值之
    車輛使用權（及未來期待所有權），自然應定性為薪資所得
    。從而被上訴人之補稅處分即無違誤，應予維持。關於裁罰
    部分：在確定上訴人應將上開非貨幣經濟利益納入稅捐客體
    計算稅基及補稅之事實基礎下，上訴人在申報當時未予申報
    ，即有造成漏稅結果之客觀違法狀態存在。本件上訴人應知
    悉上開車輛之配置，基本上與其服務績效有關，是用來激勵
    工作績效者，而且該車輛在支援對招攬保險客戶之餘，更對
    其有額外之經濟價值，依一般社會通念，其應清楚知悉，在
    經濟本質上該等車輛租金之支付正是勞務報償之對價，而上
    訴人明知其勞務報償在稅上之類別屬性為薪資所得，卻漏未
    申報，至少存在「應注意並能注意而不注意」之過失，而應
    負擔違章責任。對此上訴人雖以「其依永達公司開立之扣繳
    憑單記載內容與自財政部財稅資料中心查得之資料為申報，
    因此已盡注意之能事，並無過失可言」云云。但查本案中扣
    繳憑單上與財政部財稅資料中心資料上之所以沒有出現上開
    薪資所得，正是基於永達公司之掩飾，而上訴人亦在有能力
    認知上開所得屬性之情況下，對永達公司明顯、且可輕易查
    知之錯誤申報，因為對其有利，而刻意保持沈默，不予申報
    ，至少主觀上難以解免過失責任。至於在裁罰時其裁量基準
    （即漏稅金額之大小），上訴人復主張應扣除永達公司已為
    扣繳之稅額。然而本案中永達公司為扣繳時點乃是在被上訴
    人發動調查程序後所為者（調查基準日為96年4月10日），
    顯在所得稅報繳時點，上訴人漏未申報此筆稅捐客體所形成
    之客觀漏稅金額，並無法減除永達公司之扣繳稅額，是其此
    部分主張亦非可採。另有關上訴人主張部分情形有扣除扣繳
    稅額者，實屬個案，被上訴人事後在復查階段不予變更，純
    然基於不利益變更禁止原則，在人民不可主張「不法平等」
    之法理下，上訴人此部分主張亦非有據。上訴人復主張：本
    案僅有永達公司之單一漏稅行為，因此應有行政罰法第24條
    所定「一事不二罰」規定之適用，既然被上訴人已對永達公
    司未依法扣繳稅額之行為加以處罰，即不應再對上訴人課以
    漏稅罰。但查永達公司漏未扣繳稅款之行為與上訴人漏未報
    繳稅款之行為各自獨立，並各自侵犯到國家對稅款之即時有
    效收取法益（一在前端就源扣繳時點之暫繳稅款，一在後端
    報繳稅款之全額稅款差額），自應受2次之違章評價。是以
    本案並無「一事二罰」之情事存在等詞，因將訴願決定及原
    處分均予維持，駁回上訴人之訴。
五、本院查：
  (一)按「刑事判決所認定之事實，及其所持法律上見解，並不能
    拘束本院。本院應本於調查所得，自為認定及裁判。」本院
    著有44年判字第48號判例可循。經查：（1）原審依調查證
    據之辯論結果，並詳述得心證之理由，而認系爭車輛實際上
    係由上訴人租賃，進而認定系爭租車費用實質上應屬上訴人
    取自永達公司之薪資所得，核其認定與卷內證據並無不合，
    且與經驗法則及論理法則無違。又本院32年判字第18號判例
    係謂：「司法機關所為之確定判決，其判決中已定事項，若
    在行政上發生問題時，行政官署不可不以之為既判事項而從
    其判決處理，此為行政權與司法權分立之國家一般通例。」
    旨在闡述法院之確定判決所認定事項對行政機關之效力。至
    行政法院應本於調查所得自行認定事實，不受刑事判決認定
    事實之拘束，已如上述。上訴意旨主張之臺北地檢署檢察官
    96年度偵字第2347號不起訴處分書，雖對永達公司負責人吳
    文永違反稅捐稽徵法等案為不起訴處分，行政法院亦不受該
    不起訴處分書所認定事實之拘束，況其並非法院之確定判決
    ，更與本院32年判字第18號判例所闡述者有別。上訴意旨執
    本院32年判字第18號判例主張原判決應受上述不起訴處分書
    所認定事實之拘束，進而指摘原判決違法云云，並無可採。
    （2）再原判決認系爭所得實質上應屬上訴人自永達公司獲
    致之薪資所得，進而將原處分予以維持，故此認定核與永達
    公司之計薪方式無涉。且就永達公司而言，亦僅是營業費用
    科目之變更，並不影響其所列報費用之總額。上訴意旨以系
    爭所得屬永達公司各利潤中心之必要費用為前提，主張因上
    訴人之薪資為個人薪酬及組織報酬減除支應歸屬利潤中心之
    各項必要費用後餘額之合計數，指摘原判決將直接歸屬至各
    業務同仁利潤中心之必要業務費用，認定非屬永達公司營業
    費用，違反租稅中立原則云云，自無可採。另本件因認上訴
    人方為系爭車輛之真正承租人，進而謂系爭所得為上訴人之
    薪資所得，核定上訴人有系爭所得，自無違反收付實現原則
    、實質課稅原則及平等原則。
  (二)又按「保險業務員因為所屬公司招攬保險業務而發生之文具
    用品費、差旅費、郵電費、印刷費及廣告費、交際費、訓練
    費、交通及油料費等，依據現行所得稅法規定，其屬保險公
    司之營業費用者，可由保險公司依營利事業所得稅查核準則
    有關規定檢據依費用性質核實列報，不宜約定由保險業務員
    自行吸收或負擔，並併同薪資給付，成為業務員薪資之一部
    分，而由保險公司逕以『薪資支出』科目列支。」固經財政
    部95年函釋在案，惟此函釋所稱「不宜約定由保險業務員自
    行吸收或負擔，並併同薪資給付」一節，係以該等支出確屬
    保險業務員為所屬公司招攬保險業務而發生之營業費用為前
    提。而系爭所得實質上應屬上訴人之薪資，並非上述財政部
    95年函釋所稱屬保險業務員為所屬公司招攬保險業務發生之
    營業費用，故本件事實核與財政部95年函釋有別。至臺北市
    國稅局雖曾以96年6月5日財北國稅審二字第0960201843號函
    ，就與本件相關部分函復臺北地檢署略謂：「……四、保險
    經紀公司之員工，如為所屬公司招攬業務而以公司名義購置
    車輛……則其分期給付車商之價金，……該公司應以該資產
    之實際成本，按所得稅法及查核準則規定之方法以及耐用年
    數計提折舊。另該員工如係以公司名義租賃車輛，其分期給
    付車商之租金（不含保證金），得依營利事業所得稅查核準
    則第74條第3款第2目之5規定認屬為交通費，……至員工如
    以員工自己名義租購車輛，則該扣付款應視為員工基於僱傭
    關係而取得之各種補助費或給與，故保險經紀公司應以薪資
    支出列支，並依法併同員工薪資所得依率扣繳稅款。」係分
    別就不同形式之事實為相關法令之說明，尚非就已經實質認
    定後之個案為判斷，自不生上訴意旨所主張違反本院89年度
    判字第699號判決所揭示：不得就業經查定確定之案件憑藉
    新見解重為較不利於當事人之查定處分情事。另稽徵機關是
    否認列使用系爭車輛所生之停車費或回數票為永達公司之營
    業費用，核屬該等費用是否為永達公司經營本業或附屬業務
    費用之事實認定問題，與系爭所得是否為薪資所得之認定無
    影響。上訴意旨據以指摘原判決違法云云，亦無可採。
六、再查：（1）按「違反行政法上義務之行為非出於故意或過
    失者，不予處罰。」行政罰法第7條定有明文，即就行政罰
    之主觀責任條件，固不採推定過失。惟就上訴人本年度綜合
    所得稅結算申報，有漏報系爭所得及其漏報有應注意、能注
    意而疏未注意之過失等情，已經原判決詳予論斷在案，即原
    判決並非以推定過失方式認定上訴人有違反所得稅法第110
    條第1項規定之過失，上訴意旨援引行政罰法第7條規定，以
    原判決推定上訴人有漏報之過失，指摘原判決違法云云，自
    無可採。（2）又按「納稅義務人已依本法規定辦理結算、
    決算或清算申報，而對依本法規定應申報課稅之所得額有漏
    報或短報情事者，處以所漏稅額2倍以下之罰鍰。」「納稅
    義務人自動向稅捐稽徵機關補報並補繳所漏稅款者，凡屬未
    經檢舉、未經稽徵機關或財政部指定之調查人員進行調查之
    案件，下列之處罰一律免除；其涉及刑事責任者，並得免除
    其刑：一、本法第41條至第45條之處罰。二、各稅法所定關
    於逃漏稅之處罰。」所得稅法第110條第1項（本項於98年5
    月27日修正公布，但裁罰倍數部分修正前後則無不同）及稅
    捐稽徵法第48條之1分別定有明文。故納稅義務人因短漏報
    所得，而構成所得稅法第110條第1項規定之違章者，雖因扣
    繳義務人嗣後之補報扣繳憑單及補扣繳款，於計算應補徵之
    所得稅額時應減除該補扣繳之稅款。惟作為所得稅法第110
    條第1項罰鍰處分基礎之漏稅額應否減除扣繳義務人嗣後補
    扣繳之稅款，因該「減除」實質上係該減除金額之「免罰」
    ，依稅捐稽徵法第48條之1規定，自應以該補報扣繳憑單及
    補扣繳稅款究係在稅捐稽徵法第48條之1規定之調查基準日
    前後判定之。是上訴人主張計算漏稅額時應予減除之扣繳稅
    款係在本件之調查基準日後始補扣繳，依財政部賦稅署96年
    12月18日台稅一發字第09604554530號函釋，不應准予減除
    ，上訴意旨執以指摘原判決違法云云，並無可採。（3）另
    按「一行為違反數個行政法上義務規定而應處罰鍰者，依法
    定罰鍰額最高之規定裁處。但裁處之額度，不得低於各該規
    定之罰鍰最低額。」「數行為違反同一或不同行政法上義務
    之規定者，分別處罰之。」分別為行政罰法第24條第1項及
    第25條所明定。可知若係數個違反行政法上義務之行為，自
    應分別處罰，不生是否一行為不二罰之問題。本件之永達公
    司負責人係因違反扣繳義務遭依所得稅法第114條規定處罰
    ，上訴人則係因漏報所得遭依所得稅法第110條第1項規定處
    以罰鍰，是其二者為各別不同之違章行為，依上開所述，自
    不生一行為二罰情事。至上訴意旨主張之稅捐稽徵法第44條
    但書則是立法者針對特定之行為事實所為之免罰規定，核與
    一行為不二罰之原則有別，而本件事實核非稅捐稽徵法第44
    條但書規範之事項。上訴意旨執與本件爭議無涉之稅捐稽徵
    法第44條但書規定指摘原判決有適用法規不當之違法云云，
    亦無足採。
七、據上論結，本件上訴為無理由。依行政訴訟法第255條第1項
    、第98條第1項前段，判決如主文。
中　　華　　民　　國　　100　 年　　3　　 月　　29　　日
                    最高行政法院第六庭
                        審判長法官　黃　合　文
                              法官　林  樹  埔
                              法官　鄭　忠　仁
                              法官　劉　介　中
                              法官　陳　鴻　斌

以  上  正  本  證  明  與  原  本  無  異
中　　華　　民　　國　　100　 年　　3　　 月　　30　　日
　　　　　　　　　　　　　　　書記官　邱　彰　德